【裁判字號】    99,家訴,232
【裁判日期】    991221
【裁判案由】    確認婚姻關係存在
【裁判全文】
臺灣桃園地方法院民事判決             99年度家訴字第232號
原      告  周學民
訴訟代理人  邱秀珠律師
被      告  羅淑貞
訴訟代理人  羅美鈴律師
上列當事人間請求確認婚姻關係存在事件，於民國99年12月09日
辯論終結，本院判決如下：
    主      文
確認兩造之婚姻關係存在。
訴訟費用由被告負擔。
    事實及理由
一、按原告原起訴請求確定兩造離婚協議書無效，嗣後於民國99
    年12月2 日以民事準備書狀提出更正聲明為「確認兩造之婚
    姻關係存在」，因原告起訴爭執之事實乃在於兩造簽立之離
    婚協議書有無效之事由，故婚姻關係並未因簽立該離婚協議
    而告解消，故原告聲明之更正即屬依法應予准許。
二、按確認法律關係之訴，非原告有即受確認判決之法律上利益
    者，不得提起之。民事訴訟法第247 條第1 項前段定有明文
    。所謂即受確認判決之法律上利益，係指法律關係之存否不
    明確，原告主觀上認其在法律上之地位有不妥之狀態存在，
    且此種不妥之狀態，能以確認判決將之除去者而言（最高法
    院52年臺上字第1240號判例參照）。本件被告對於原告主張
    兩造間之婚姻關係乙節固不爭執，然原告戶籍上既尚存有與
    被告為夫妻之結婚登記，有兩造之戶籍謄本在卷可稽，則原
    告與被告間於私法上之身分關係尚非明確，而有與實情不符
    之狀態存在，其間身分法上權利義務難謂無影響，而此種名
    實不符之狀態得以確認判決除去，應認原告仍有即受確認判
    決之法律上利益。
三、原告主張：兩造於民國74年02月17日結婚，並於99年09月01
    日簽署離婚協議及辦理離婚之戶籍登記。惟離婚協議書上證
    人羅秀貞為被告之胞妹，羅秀貞之署名、印章，係由被告代
    簽及代為蓋章；證人周學文乃原告之胞弟，並未到場，而由
    原告代簽及代為蓋章，2 位證人均未親自見聞兩造確有離婚
    之真意，依法該紙離婚協議應屬無效，為此提起本件訴訟等
    語，並聲明：如主文所示。
四、本件原告主張之事實，業據兩造所不爭執，並有原告提出之
    離婚協議書、戶籍謄本各1 份為證，核屬相符，堪信原告之
    主張為真實。
五、按「兩願離婚，應以書面為之，有二人以上證人之簽名並應
    向戶政機關為離婚之登記」民法第1050條定有明文。而上開
    所謂二人以上證人之簽名，故不限於作成離婚證書時為之，
    亦不限於協定離婚時在場之人，始得為證人，然究難謂非親
    見或親聞雙方當事人確有離婚真意之人，亦得為證人。最高
    法院68年台上字第3792號判例可資參照。本件兩造離婚顯然
    並未符合民法第1050條之形式要件而無效，故兩造間之婚姻
    關係仍屬存在。從而，原告請求確認兩造之婚姻關係存在即
    屬有據，應予准許。
據上論結，本件原告之訴為有理由，依民事訴訟法第78條，判決
如主文。
中    華    民    國    99    年    12    月    21    日
                  家事法庭  法  官  陳清怡
以上正本係照原本作成。
如對本判決上訴應於判決送達後20日內向本院（地址：桃園縣中
壢市○○路○ 段388 號）提出上訴狀（須附繕本），並繳納上訴
費用新臺幣4,500 元。
中    華    民    國    99    年    12    月    21    日
                            書記官  劉昆鑫

司法院資訊處製作；財團法人民間司法改革基金會備份。
